臺灣基隆地方法院民事判決　九十一年度簡上字一七號
　　上　訴　人　幸聯營造廠股份有限公司
　　法定代理人　甲○○
　　訴訟代理人　丙○○
　　被上訴人　　乙○○
右當事人間請求返還契約審閱金事件，上訴人對於中華民國九十一年一月二十八日臺
灣基隆地方法院基隆簡易庭九十年基簡字第五七五號第一審判決提起上訴，本院判決
如左：
    主  文
上訴駁回。
第二審訴訟費用由上訴人負擔。
    事  實
甲、上訴人方面：
一、聲明：求為判決：原判決廢棄。駁回被上訴人在第一審之訴。
二、陳述：除與原判決記載相同者，茲引用之外，補稱：
（一）原審認「被告未主動告知並提供合理契約審期間之事實，為被告所不爭執」之
      錯謬：上訴人主張此為一「成屋買賣契約」，並非「預售屋買賣契約」，故縱
      或是訂約當日由上訴人提出契約書（事實並非如此），並經雙方意思表示一致
      ，其契約即可成立，並無需如內政部版本預售屋契約書範本所示，應有五日以
      上之期間，方為合理審約期間規定之適用。此外上訴人主張依消保法施行細則
      第十一條一項規定，企業經營者與消費者訂立定型化契約前，應有三十日以內
      之合理期間，故僅提供一日之期間，亦在此一期間範圍內，被上訴人究否明白
      契約內容，應實質確認是否已經合理審為重心。原審竟逕認「被告亦未主動告
      知並提供合理契約審期間之事實，為被告所不爭執」。實與上訴人所主張認定
      者相去甚遠。
（二）原審認定「然本院審酌被告另曾當庭為【此份契約是提出當日簽定】之陳述，
      研判原告係於簽約當日始見及契約書，依民事訴訟法第二百八十條第二項之規
      定，視同被告自認未依消費者保護法之規定於合理期間審閱全部條款內容之主
      張」。錯謬有二：「此份契約是提出當日簽定」所指者是該契約日期與訂購同
      意書收款日為同一日，所提出者為「訂購同意書」，故該契約書為提出訂購同
      意書之當日所簽定者。再者，上訴人當庭表示不知原告事前是否先看過契約，
      然而被上訴人曾當庭表示簽約之前均係其妻、母前去看屋，其本人係當日方始
      初次前往訂約。被上訴人是否在家中即已先閱契約書稿，亦應待查問代銷之售
      屋公司人員，並其妻、母，方能明瞭事實，奈審竟捨發現事實之途而弗由，逕
      為認定上訴人為上述之自認，認事用法自屬錯謬。
（三）系爭房地係上訴人購入之二手成屋，其房屋之起造人為幸城建設股份有限公司
      ，上訴人僅係一法人型態之營造廠，本即非以出售房地為事業經營項目。豈可
      擅自認定房屋之出賣人為公司法人即屬消費者保護法規定之企業經營者，進而
      推論上訴人公司所出售之房屋即有消保法之適用。我們是幸府企業之關係企業
      ，但這也是委託他人仲介房屋買賣。
（四）原審擅代被上訴人更改其起訴之請求，將原告主張之撤回已生效買賣契約，解
      釋其係一「未審閱全部條款內容之情況下所簽訂之買賣契約，並進而探討其契
      約效力，並認為原告即被上訴人顯已事先經過考慮與磋商．．．系爭買賣仍可
      成立。．．．強令其履行約定不詳盡之房屋買賣契約顯失公平，．．．依消費
      者保護法第十六條但書之規定，應認系爭買賣契約全部無效。」。其心證曲折
      令人咋舌。原告被上訴人雖簽立契約書時「年少輕率無經驗」，原審卻認定其
      「顯已事先經過考慮與磋商」，事實亦示在其「簽約前未審閱契約之系爭房地
      買賣契約書中，有關需簽名條款處共計四處，均清楚有其簽名蓋章，如此清楚
      內容之情況下所簽訂之買賣契約，被上訴人所主張者既係撤回已生效力之買賣
      契約，然原審卻認定此一經審閱全部條款內容之情況下所簽訂之契約顯失公，
      平而一力推翻，認定系爭買賣契約全部無效 ，顯有理由矛盾之情形 。
三、證據：除援用第一審所提證據外，補提上訴人公司之變更登記登記表一件、房地
    產交易買方權益確認表一件為證，並聲請訊問證人蘇俊雄。
乙、被上訴人方面：
一、聲明：求為判決：駁回上訴
二、陳述：除與原判決記載相同者，茲引用之外，補稱：
    被上訴人於民國九十年七月八日向上訴人訂購基隆市○○區○○街二一六巷二樓
    房屋一戶，並給付新台幣二十萬元，簽訂契約書，俟後察覺如購買此屋後，其隔
    壁基地如興建房屋，將嚴重影響本屋之日照及通風，故經思考後欲購買別戶，經
    詢問法院法律服務處始知購買房屋，可依消費者保護法之規定有合理期間審閱契
    約，但上訴人亦未主動告知並提供合理之審閱期間，待上訴人知悉後，以存證信
    函通知上訴人，聲明其所收之金額應為契約審閱金而非訂金，並撤回買賣契約，
    催告上訴人於七日內返還，然上訴人收受該存證信函後，置之不理，經被上訴人
    起訴請求後，原審判決上訴人應給付被上訴人二十萬元及其法定遲延利息，上訴
    人本應依法令提供消費者應有之保護，但上訴人卻於發存證信函要求被上訴人履
    約，顯無誠信而使被上訴人不願再買上訴人出售之房屋等語。
三、證據：援用第一審所提證據。
    理      由
一、本件被上訴人起訴主張其於九十年七月八日向被告訂購基隆市○○區○○街二一
    六號二樓房屋一戶，並給付定金二十萬元，雙方已簽定買賣契約書，惟因被上訴
    人年少輕率無經驗，於簽定買賣契約前並不知可依消費者保護法之規定於合理期
    間審閱契約，上訴人亦未主動告知並提供合理之契約審閱期間，待被上訴人知悉
    後，以存證信函通知上訴人，聲明其所收取之定金應為「契約審閱金」而非民法
    第二百四十八條之定金並撤回買賣契約，催告上訴人於七日內返還，然上訴人收
    受該份存證信函後，不僅未返還該筆定金，反而於九十年七月二十七日以存證信
    函催請被上訴人繼續履約繳納價金，為此訴請上訴人返還定金二十萬元及自九十
    年七月二十六日被上訴人寄發存證信函日起至清償日止，按年息百分之六計算之
    利息。上訴人則以：本件為「成屋買賣契約」，非「預售屋買賣契約」，故縱或
    無需如內政部版本預售屋契約書範本所示，應有五日以上之期間；上訴人係營造
    廠非以出售房屋為營業之企業經營者，無消費者保護法之適用；被上訴人主張撤
    回契約而原審以該契約顯失公平而認為無效，理由顯有矛盾等語置辯。
二、經查：
（一）本件兩造所簽訂之契約條款，除契約第一條至第三條有關買賣標的、價金及付
      款方式之約定外、餘均係上訴人所預先擬定，供以與不特定人簽訂房地買賣之
      契約一般條款（消費者保護法施行細則第十條參照），為定型化契約，有上訴
      人提出買賣契約書影本一件在卷可稽。
（二）所謂企業經營者，依消費保護法第二條第二款之規定：指以設計、生產、製造
      、輸入、經銷商品或提供服務為營業者。另依消費者保護法施行細則第二條之
      規定：「本法所稱營業不以營利為目的者為限。」，故消費者保護法所規定之
      消費關係（同法第二條第三款）係規定為：「消費者與價格經營者間因商品或
      服務所生之爭議。」。依以上規定可知，只要以商品或服務之提供而為營業之
      活動，發生消費關係者，不論是否以營利為目的，均構成消費關係，屬消費者
      保護法適用之範圍，與公司登記之營業項目無涉，且企業經營者不以公司或法
      人型態者為限，即使合夥或獨資之企業亦屬之。否則法人團體經營登記項目以
      外之業務，反而得免除消費者保護法之規範，無異鼓勵企業經營者從事登記項
      目以外之營業，當非立法之本意。本件上訴人之營業登記項目，雖不包括房屋
      買賣，但該公司已有十幾次委託證人蘇俊雄所屬之聯創廣告公司銷售房屋，數
      量從一、二十戶到幾百戶都有（詳卷內第四十三頁之蘇俊雄之證詞），顯見上
      訴人屬出售房屋商品企業經營者。是上訴人此部分之抗辯，核無足採。
（三）另查，消費者保護法施行細則第十一條關於審閱期間之規定，係屬保護消費者
      之強制規定，其立法目的係基於定型化契約所之使用，通常係針對社會上重要
      且大量從事之交易所需要之契約型態，為給與消費者足夠之思慮空間，以瞭解
      定型化契約之內容，並決定是否簽約，期以在簽約之前即對契約當事人間之權
      利義務關係有充分之瞭解，以達成消費者保護、交易安全及避免紛爭之功能，
      立法上具有社會目的，應屬法律賦予以定型化契約從事交易之企業經營者之先
      契約義務（法定之契約先行程序）。此項法定之義務企業經營者應主動告知之
      義務，不得以推銷或其他簡便之方法，使消費者實質上無從獲得審閱契約之權
      利。本件兩造間之交易，依證人蘇俊雄之證述：「被上訴人跟他媽媽、姊姊之
      前有來看過房子兩次，第三次再來看就開始問價錢與付款方式，被上訴人有看
      合約，但看了一，下就說不用看，他說契約內容大概都知道，就簽約了．．．
      。」。依此等情形，上訴人對被上訴人有合理期間之審閱契約之權利顯未明白
      告知，而上訴人雖提出被上訴人簽名之「房地交易買方權益確認表」一件，主
      張被上訴人已審閱契約等語，該件房地交易買方權益確認表或可認為係被上訴
      人拋棄契約審閱期間權利之意思表示，然而觀之該「房地交易買方權益確認表
      」亦屬本件交易中之另一定型化之文件，其上雖記載：「本契約內容業經買方
      事先詳加審閱完成，充份討論同意後簽訂之。」。惟此項記載，與前述證人之
      證述顯不相符，足認上訴人在本件交易契約簽訂之過程中，並未主動告知被上
      訴人有關前述契約之審閱權利，而僅以形式上之銷售手法，促使被上訴人在「
      房地交易買方權益確認表」簽名，以代其履行使消費者閱契約之先契約義務。
（四）按消費者保護法施行細則第十一條規定：「企業經營者與消費者訂立定型化契
      約前，應有三十日以內之合理期間，供消費者審閱全部條款內容。違反前項規
      定者，該條款不構成契約之內容。但消費者得主張該條款仍構成契約之內容。
      中央主管機關得選擇特定行業，參酌定型化約條款之重要性、涉及事項之多寡
      與複雜程度等事項，公告定型化契約之審閱期間。」。此條文之規定，係以企
      業經營者與消費者訂立定型化契約為規範之對象，初不以買賣之對象係預售屋
      或成屋有所不同。即使影響較小之房屋租賃、納骨塔位使用權買賣，內政部亦
      分別於九十一年一月三十日以「台內中地字第0910083141號」函公告房屋租賃
      契約書範本，其審約期間為至少三日，另於八十九年十二月七日以  (89)台內
      民字第8962332號函訂定「納骨塔位使用權買賣定型化契約範本」，公告審閱
      期間至少五日。且該條文授權主管機關得選擇特定行業而為公告特定行業定型
      化契約之審閱期間，並非主管機關尚未公告者，即不受此審閱期間條文之規範
      。故上訴人抗辯本件交易無消費者保護法施行細則所規定之審閱期間之適用，
      顯無理由。
（五）本件被上訴人於原審主張系爭契約上訴人未給與被上訴人契約審閱權而所交付
      予上訴人之二十萬元為契約審閱金而非定金，及撤回買賣契約等語。核其真意
      ，應係主張系爭買賣契約尚未成立，並進而撤回其諦約之意思表示。若被上訴
      人此項主張成立，則兩造之契約即未成立，被上訴人在未與上訴人簽約前，自
      得請求上訴人返還交付之二十萬元。惟原審因認兩造所簽訂之契約符合民法第
      三百四十五條第二項所規定之契約成立之要件，而未採被上訴人之前述主張（
　　　原審判決理由第四項第（三）點），此項事實認定及理由之說明，合於契約法
      律之規定，對上訴人亦無何不利之處。原審最後認為系爭契約應為全部無效者
      ，係基於消費者保護法施行細則第十一條第二項規定：「違反前項規定者（即
      未提供合理審閱契約期間時），該條款不構成契約之內容。」，系爭買賣契約
      除買賣標的物與價金已意思表示合致之外，其餘重要事項之約定，因其一般條
      款不構成契約之內容，於此情形下，就房屋買賣須長期貸款與房屋係屬長期使
      用之耐久財之性質而言，強令買方之上訴人履行約定不詳盡之房屋買賣契約顯
      失公平，故而依消費者保護法第十六條但書之規定，應認為系爭契約為無效。
      其認事用法，並無不當。兩造間之買賣契約即經認定無效，則被上訴人即原告
      起訴請求上訴人即告返還已給付之訂金二十萬元及自催告時之法定遲延利息，
      為有理由，應予准許。
三、綜上所述，本件被上訴人主張為可採，上訴人所辯均為無可取。是則原審判命
    上訴人如數給付，於法並無不合。上訴意旨指摘原判決不當，求予廢棄改判，
    為無理由，應予駁回其上訴。
四、據上論結，本件上訴為無理由，依民事訴訟法第四百三十六條之一第三項、第
    四百四十九條第一項、第七十八條，判決如主文。
中　　　華　　　民　　　國　　九十一　　年　　　七　　　月　　三十一　日
~B臺灣基隆地方法院民事庭
~B審判長法官　李木貴
~B　　　法官　陳培仁
~B　　　法官　蔡聰明
右正本證明與原本無異
本判決不得上訴。
中　　　華　　　民　　　國　　九十一　　年　　　七　　　月　　三十一　　日
~B法院書記官　韓經綸
